臺北高等行政法院判決
　　　　　　　　　　　　　　　　　　 93年度訴字第03063號
　　　　　　　　　　　　　　　.
原　　　告　萬華企業股份有限公司
代　表　人　甲○○
訴訟代理人　巫鑫（會計師）住台北市○○○路○段156號12樓
複 代 理人　陳惠明
訴訟代理人　林瑞彬　律師
被　　　告　財政部臺北市國稅局
代　表　人　張盛和（局長）住同上
訴訟代理人　乙○○
上列當事人間因營利事業所得稅事件，原告不服財政部中華民國
93年7月15日台財訴字第0930021749號訴願決定，提起行政訴訟
。本院判決如下：
    主  文
原告之訴駁回。
訴訟費用由原告負擔。
    事  實
壹、事實概要：
  一原告辦理民國（下同）88年度未分配盈餘加徵特別所得稅10
    %申報時，原列報第21項「其他經財政部核准之項目」新台
    幣（下同）26,526,751元，被告初查以其係長期投資轉短期
    投資時帳列之跌價損失，依財政部91年12月11日台財稅字第
    0910457205號函釋，不得列為所得稅法第66條之9減項，乃
    予以剔除，核定該項0元。
  二原告不服上開核定而申請復查，但復查結果未獲變更，原告
    提起訴願亦遭駁回，因此提起本件行政訴訟。
貳、兩造聲明：
  一原告聲明：
    求為判決撤銷原處分（復查決定）及訴願決定。
  二被告聲明：
    求為判決駁回原告之訴。
參、兩造之爭點：
  一原告主張之理由：
    (一)長期投資轉列短期投資若市價低於成本，應立即承認「已
      實現跌價損失」：
      1.「營利事業之會計事項，應參照商業會計法及財務會計
        準則公報等據實記載，產生其財務報表。至辦理所得稅
        結算申報或核課所得稅時，其帳載事項與所得稅法、所
        得稅法施行細則、促進產業升級條例、促進產業升級條
        例施行細則、中小企業發展條例、本準則暨有關法令之
        規定未符者，均應於申報書內自行調整之。」為行為時
        營利事業所得稅查核準則（以下簡稱查核準則）第2條
        第2項所明定。
      2.另「短期投資應按成本與市價孰低者評價，並註明成本
        計算方法。跌價損失應列入當期損益計算。成本與市價
        比較時，應按總成本與總市價比較，並設置備抵投資跌
        價損失之評價科目處理之；市價回升時，應在貸方餘額
        之範圍內沖減評價科目。．．．」為財務會計準則公報
        （以下稱會計公報）第1號「財務會計觀念架構及財務
        報表之編製」第72點所明定，營利事業短期投資之有價
        證券於財務會計處理上，即是依前揭會計公報之規定辦
        理；另鄭丁旺博士所著「中級會計學（第7版）」第12
        章第1節短期投資，對短期投資評價及短期投資與長期
        投資互轉之會計處理原則所述更為明確，「每期期末編
        製財務報表時，短期投資應按成本與市價孰低法評價．
        ．．。在比較成本與市價時，應以全部短期投資之總成
        本與總市價比較。．．．若總市價低於總成本，則有『
        未實現跌價損失』應即認列。．．．認列未實現跌價損
        失即是將短期投資之總成本降低至總市價，．．．應設
        『備抵跌價損失』之評價科目抵銷之。．．．『短期投
        資未實現跌價損失』列入損益表之其他損失，『備抵跌
        價損失—短期投資』則作為資產負債表中短期投資之減
        項。短期投資各證券在帳上仍保留原成本。」、「當短
        期投資轉為長期投資，或長期投資轉為短期投資時，若
        該證券之市價較成本為低，則應作為已實現跌價損失，
        將成本降低至市價，並以此新市價作為新成本。」
      3.由上述說明可知，在財務會計之處理上依一般公認會計
        原則，短期投資期末按成本與市價孰低法評價，若市價
        低於成本時，應即認列「未實現跌價損失」，並設置備
        抵投資未實現跌價損失之評價科目為短期投資成本之減
        項，並不直接沖減短期投資帳列成本，而若是短期投資
        轉列為長期投資或長期投資轉列為短期投資時，若市價
        低於成本，應立即承認「已實現跌價損失」，並以市價
        作為成本。二者會計處理相同之處係二者之成本均需與
        市價作比較，若市價低於成本則需認列損失，其相異處
        ，係在短期投資期末評價所認列之跌價損失，係為「未
        實現跌價損失」，而長期投資與短期投資相互轉換，因
        市價低於成本所發生之損失係已認屬「已實現跌價損失
        」且應即刻沖減成本，不另設置備抵評價科目。是以短
        期投資按成本與市價孰低法期末評價，與長期投資及短
        期投資互相轉換，二者當市價低於成本發生損失時依一
        般公認會計原則，均應將是項跌價損失認列入帳，惟在
        短期投資按成本與市價孰低法期末評價所認之損失為「
        未實現跌價損失」，而當長期投資與短期投資互相轉換
        時所產生之損失更進一步積極的肯認是項跌價損失為「
        已實現」之「已實現跌價損失」。
    (二)被告之處分及財政部91年12月11日台財稅第901457205號
      函釋，顯有違「平等原則」：
      1.計算當年度應加徵百分之十營利事業所得稅時，依財政
        部88年8月13日台財稅第000000000號函規定「營利事業
        短期投資之有價證券，依所得稅法第48條規定，其估價
        準用同法第44條規定。營利事業按成本與時價孰低之估
        價規定所認列之跌價損失，因屬證券交易損失性質，依
        所得稅法第4條之1規定，不得列為計算當年度課稅所得
        額之減除項目；但於計算當年度應加徵百分之十營利事
        業所得稅之未分配盈餘時，可依營利事業所得稅查核準
        則第111條之1第1款規定，自稽徵機關核定之課稅所得
        額中減除。．．．」。暨89年8月1日台財稅第089045
        3743號函規定，「營利事業短期投資之有價證券，於財
        務會計處理上，依財務會計準則公報第1號第19條規定
        ，採成本與市價孰低－總成本與總市價比較方式（以下
        簡稱總額比較法）評價者，其跌價損失得列為計算所得
        稅法第66條之9規定未分配盈餘之減除項目，其嗣後處
        分該等有價證券時，基於會計處理之一貫原則，亦應依
        上開財務會計準則規定，計算證券交易損益。．．．」
        。準此，短期投資按成本與市價孰低法之估價規定所認
        列之「未實現跌價損失」可列為所得稅法第66條之9規
        定未分配盈餘減除項目。
      2.查復查決定書中理由四、「．．．是以營利事業將帳列
        短期投資轉列為長期投資，或將長期投資轉列為短期投
        資，於轉換當時，若市價低於成本，雖在財務上依財務
        會計準則公報第5號『長期股權投資會計處理準則』第
        27項規定，立即承認之已實現跌價損失，惟因該證券尚
        未出售，並無實際交易事項發生，在稅務處理上係屬未
        實現損失，應於出售時方始予認列，此差異屬時間性差
        異，於該證券出售時即行消除，不得列為計算所得稅法
        第66條之9規定未分配盈餘之減除項目。．．．且依首
        揭財政部91年12月11日台財稅第910457205號函釋規定
        ，亦持相同見解，是原核定尚無不合，應予維持。」，
        另參91年12月11日台財稅第910457205號函釋，係認營
        利事業將帳列短期投資或長期投資有價證券相互轉換認
        列之跌價損失，不得列為計算未分配盈餘時之減除項目
        ，其說明91年8月19日財北國稅審一字第910226962號函
        釋說明第7點中第一小點「．．．本局認為：長期投資
        轉列短期投資，或短期投資轉列長期投資，於轉換當時
        ，市價低於成本，依財務會計準則規定，帳上立即認列
        之已實現跌價損失，非屬短期投資備抵跌價損失，且該
        有價證券尚未出售，在稅務處理上屬尚未實現損失．．
        ．不宜列為計算所得稅法第66條之9規定未分配盈餘之
        減除項目。」及第二小點「若稅務上亦採用前述第7點
        處理方式（註：即認列跌價損失）．．．將增加計算之
        複雜性，．．．將增加稅捐核課及帳務處理之複雜性」
        。
      3.由上開復查決定理由暨91年12月11日台財稅第91045720
        5號函釋（含88年8月13日台財稅第000000000號函釋）
        ，其否准營利事業將長期投資轉列短期投資或短期投資
        轉列為長期投資時，認列之「已實現跌價損失」列為計
        算所得稅法第66條之9未分配盈餘之減除項目之理由主
        要有二：(1)因有價證券尚未出售，並無實際交易事項發
        生，在稅務處理上係屬未實現損失，應於出售時方始認
        列，此差異屬時間性差異；(2)若稅務上將帳列短期投資
        或長期投資有價證券相互轉換認列之已實現跌價損失列
        入未分配盈餘之減除項目，將增加計算之複雜性及增加
        稅捐核課與帳務處理之複雜性。
      4.按短期投資期末按成本與市價孰低法之估價規定所為之
        跌價損失，與長期投資及短期投資轉換時之跌價損失，
        二種情形下有價證券均尚未出售，在稅務上均同屬尚未
        實現損益。而前者之「未實現跌價損失」依財政部88年
        8月13日台財稅第000000000號解釋可列為計算所得稅法
        第66條之9規定應加徵百分之十營利事業所得稅之未分
        配盈餘減除項目，而後者之「已實現跌價損失」則否准
        列為減除項目，被告之否准理由一在相同情事顯然有不
        同之見解，實有違「平等原則」。況長期投資轉列短期
        投資時認列之跌價損失在財務會計處理上更認係為「已
        實現跌價損失」，舉輕明重，誠無「未實現跌價損失」
        可為計算未分配盈餘之減項，而「已實現跌價損失」卻
        不可作為計算未分配盈餘減項之論理。
      5.再言，被告爰引之91年12月11日台財稅第910457205號
        函釋以若准予認列長期投資轉列為短期投資或短期投資
        轉列為長期投資之跌價損失，將增加計算之複雜性且增
        加稅捐核課及帳務處理之複雜性，而否准同意上開跌價
        損失得列為計算未分配盈餘之減除項目；同樣的計算及
        複雜之帳務處理在短期投資備抵跌價損失下同樣發生，
        且被告以計算複雜戕害「租稅徵納之公平」，顯有未當
        。
      6.綜上，依行政程序法第6條「行政行為，非有正當理由
        ，不得為差別待遇。」是以基於「事物之本質」，相同
        之事件應為相同之處理，不同之事件則應為不同之處理
        ，除有合理正當之事由外，否則不得為差別待遇，系爭
        跌價損失，係短期投資按成本與市價孰低法估價規定之
        跌價損失，均為同一性質之情事，應採同一處理，其跌
        價損失均得列為計算所得稅法第66條之9之減除項目。
    (三)被告之處分顯與所得稅法第66條之9之立法意旨相悖：
      參酌所得稅法第66條之9立法理由「為正確計算應加徵百
      分之十營利事業所得稅之未分配盈餘，爰於第2項明定未
      分配盈餘之計算基礎。原則上以實際可供分配之稅後盈餘
      為準，即除當年度課稅所得額外，其屬依法減免所得稅之
      所得額、不計入所得課稅之所得額等，亦應併入計算未分
      配盈餘，同時各該營利事業依法不能分配或已不存在之所
      得，亦准予減除，俾使未分配盈餘之計算臻於公平合理。
      」既短期投資期末評價之「未實現跌價損失」與長期投資
      轉列為短期投資時認列之「已實現跌價損失」於財務會計
      上均列為當期費用，係屬不能分配或不存在之所得，依上
      開之立法理由，就依法不能分配或已不存在之所得，亦准
      予減除，以使未分配盈餘之計算臻於公平合理，否則將造
      成根本無盈餘可以分配仍需被核課未分配盈餘所得稅之不
      合理情事。
    (四)被告否准原告將短期投資或長期投資有價證券相互轉換認
      列之已實現跌價損失列入未分配盈餘之減除項目，違反「
      量能課稅原則」：
      1.未分配盈餘加徵百分之十營利事業所得稅之規範目的為
        「期待營利事業將保留之盈餘分配予股東或社員，並且
        在不分配時課徵百分之十之稅負，以確保財政收入」，
        則在計算其未分配盈餘之稅基數額時，基於「量能課稅
        原則」之要求，自應以「財務會計」為基礎，計算出營
        利事業實際之盈餘。所得稅法第66條之9第2項以下之規
        定，即是為了實踐此一理想。在此法制背景認知下，對
        所得稅法第66條之9第2項規定內容之解釋，都必須以參
        酌「量能課稅原則」之理念，以求正確計算出營利事業
        之實際盈餘數額，即稅法上的「稅前所得」必須再用同
        條項（即第66條之9第2項）之規定，回到財務會計上去
        計算當期近似財務概念下的「稅後未分配盈餘」，且國
        家應有義務避免對實質上完全沒有盈餘存在可能性之營
        利事業課徵保留盈餘稅負，其結果雖然不能避免因財稅
        差異所帶來的保留盈餘稅基計算難題，但至少可以將稅
        基計算之不合理性減至最低程度，此有鈞院92年判字第
        2018號判決可參；故若企業於財務會計上實際已認列為
        費用之項目（系爭已實現跌價損失），係實際上係無法
        分配之盈餘，則對該營利事業而言，此乃是客觀而真實
        存在的現況，若對此課稅顯然違反「量能課稅原則」。
      2.現行所得稅法第66條之9規定之內容並非完全妥適，也
        無法完全回復至「稅前財務所得」之狀態，有以下可檢
        討之處: (1)其並沒有考慮到稅上與財上之「暫時性差異
        」問題；(2)而對永久性差異，也沒有辦法將全部的永久
        性差異項下均涵蓋進去。故稅法概念下的所得調整為財
        務會計觀念下之盈餘時，由於稅上與財上之差異，而所
        得稅法第66條之9第2項前9款又無法予以調整時，(1)財
        政部實有義務動用同條項第10款之規定，使其更接近財
        務上之實際所得。(2)如果財政部不能主動盡此項職權義
        務，實質上就造成稅上所得無法完全回到財上所得之結
        果。
      3.按所得稅法第66條之9之規範功能是為了「二稅合一」
        之目標，就加徵百分之十未分配盈餘所得稅之「保留未
        分配盈餘」數額稅基，希望其能儘量按照財務會計之觀
        念來計算。就算現行所得稅法第66條之9第2項各款之規
        定內容仍然無法完全達成此一目標，但仍應竭盡所能予
        以趨近，故相關法規命令與行政令函之解釋當然應該儘
        可能朝此目標實踐，誠無因將系爭已實現跌價損失列入
        未分配盈餘計算減項，將增加計算之複雜性與增加稅捐
        核課及帳務處理之複雜性，而否准將短期投資或長期投
        資有價證券相互轉換認列之已實現跌價損失列為計算未
        分配盈餘減除項目之理。
    (五)被告以91年函釋予以事後回溯核課原告88年度未分配盈餘
      稅，顯有違「法律不溯及既往原則」：
      1.財政部於91年12月11日始發布台財稅第910457205號函
        釋，規定營利事業長期投資與短期投資相互轉換時，其
        因市價低於成本而帳上立即承認之跌價損失，不得列為
        計算所得稅法第66條之9規定未分配盈餘之減除項目。
      2.前揭函釋於91年始規定營利事業長期投資與短期投資相
        互轉換時，其因市價低於成本而帳上立即承認之跌價損
        失，不得列為計算所得稅法第66條之9規定未分配盈餘
        之減除項目，並不代表應依司法院釋字第287號解釋闡
        示意旨，自法規生效之日起有其適用，認91年函釋自原
        法規生效之日起適用。
        (1)該91年函釋如屬財政部依所得稅法第66條之9第2項第
          10款之「財政部核准」事項，則顯屬中央法規標準法
          第7條「法規命令」之範圍，依中央法規標準法第12
          、13、18條之法理，當自法規發布日起生效。
        (2)縱認該函釋為財政部基於職權解釋法律之函釋，於前
          揭釋字第287號解釋發布後，立法院已於85年7月30日
          通過稅捐稽徵法第1條之1，明示「財政部依本法或稅
          法所發布之解釋函令，對於據以申請之案件發生效力
          。但有利於納稅義務人者，對於尚未核課確定之案件
          適用之。」因此自該日以後，財政部依稅法發布之不
          利納稅義務人之解釋函令，自不適用自所解釋之法規
          生效日起算。
      3.故被告以91年函釋予以事後回溯核課原告88年度未分配
        盈餘（90年度申報），顯有違「法律不溯及既往原則」
        之法理及稅捐稽徵法第1條之1之規定，於本案應無適用
        。
    (六)懇請  鈞院撤銷賜判決如訴之聲明，以維納稅義務人之合
      法權益，實感德便。
  二被告主張之理由：
    (一)按「自87年度起，營利事業當年度之盈餘未作分配者，應
      就該未分配盈餘加徵百分之十營利事業所得稅，不適用第
      76條之1規定。前項所稱未分配盈餘，係指經稽徵機關核
      定之課稅所得額，加計同年度依本法或其他法律規定減免
      所得稅之所得額、不計入所得課稅之所得額、已依第39條
      規定扣除之虧損及減除左列各款後之餘額．．．十、其他
      經財政部核准之項目。」為所得稅法第66條之9第1項、第
      2項所明定。次按「營利事業所得稅之調查、審核，應依
      稅捐稽徵法、所得稅法及本準則之規定辦理，其未經規定
      者，依有關法令之規定辦理，營利事業之會計事項，應參
      照商業會計法及財務會計準則公報等據實記載，產生其財
      務報。至辦理所得稅結算申報或核課所得稅時，其帳載事
      項與所得稅法、所得稅法施行細則、促進產業升級條例、
      促進產業升級條例施行細則、中小企業發展條例、本準則
      暨有關法令之規定未符者，均應於申報書內自行調整之。
      」為營利事業所得稅查核準則第2條第1項及第2項所規定
      。又「．．．二、營利事業短期投資之有價證券，依所得
      稅法第48條規定，其估價準用同法第44條規定。營利事業
      按成本與時價孰低之估價規定所認列之跌價損失，因屬證
      券交易損失性質，依所得稅法第4條之1規定，不得列為計
      算當年度課稅所得額之減除項目；但於計算當年度應加徵
      百分之十營利事業所得稅之未分配盈餘時，可依營利事業
      所得稅查核準則第110條之1第1款規定，自稽徵機關核定
      之課稅所得額中減除。營利事業嗣後處分上開有價證券時
      ，自應按調減該跌價損失後之成本為準，計算其證券交易
      損益，並依所得稅法第66條之9第2項、同法施行細則第48
      條之10第1項第2款及前開查核準則規定，列為計算處分年
      度未分配盈餘之加計或減除項目。三、至於營利事業之長
      期股權投資，依現行所得稅法規定，並無成本與時價孰低
      之估價規定，尚無說明二所敘相關事項之適定。」、「長
      期投資轉列為短期投資，或短期投資轉列長期投資，於轉
      換當時時價低於成本，依財務會計準則規定，帳上立即認
      列之已實現跌價損失，非屬短期投資備抵跌價損失，且該
      有價證券尚未出售，在稅務處理上屬未實現損失，於出售
      時始予認列，此差異屬時間性差異，於有價證券出售時即
      行消除，且其評價非依所得稅法第46條或期末之市價，不
      宜列為計算所得稅法第66條之9規定未分配盈餘之減除項
      目。」分別為財政部88年8月13日台財稅第000000000號暨
      91 年12月11日台財稅字第0910457205號函釋在案。
    (二)原告88年度未分配盈餘申報，原申報未分配盈餘減項項次
      21項「其他經財政部核准之項目」為26,526,751元，被告
      原查以，依財政部91年12月11日台財稅字第0910457205號
      函釋，長期投資轉短期投資時帳列之跌價損失不得列為所
      得稅法第66條之9減項，故予以剔除，核定為零元。
    (三)按行為時所得稅法第66條之9第2項第10款既明定「其他經
      財政部核准之項目」為計算年度未分配盈餘之減項，財政
      部依法律之授權，就營利事業之長期投資轉列為短期投資
      ，或短期投資轉列長期投資，依財務會計準則規定於帳上
      所認列之跌價損失可否為未分配盈餘之減項，作成91年12
      月11日台財稅字第0910457205號函釋，以該跌價損失「非
      屬短期投資備抵跌價損失，且該有價證券尚未出售，在稅
      務處理上屬未實現損失，於出售時始予認列，此差異屬時
      間性差異，於有價證券出售時即行消除，且其評價非依所
      得稅法第46條或期末之市價」，故排除其為計算未分配盈
      餘之減除項目，與財政部88年8月13日台財稅第000000000
      號函，就營利事業短期投資有價證券之跌價損失可否為未
      分配盈餘之減除項目所作之解釋，尚有不同，自無行政程
      序法第6條「行政行為，非有正當理由，不得為差別待遇
      」規定不符之情事。至訴稱本案適用法令溯及既往乙節，
      查行政解釋係在補充法令之效力，當法律有意義不明或不
      備時，或法條文字雖無明文規定，而依論理顯然含有其意
      義等情況時，均得就法律予以作解釋。前揭財政部91年12
      月11日台財稅字第0910457205號函釋係就所得稅法第66條
      之9未分配盈餘合計數減除項目規定所作之補充解釋，即
      應自解釋法律之生效日起，凡未確定之案件均有適用，此
      亦與行政院61年6月28日台財6282號令及司法院釋字第287
      號解釋意旨一致。本案系爭項目－「其他經財政部核准之
      項目」，既係經財政部核准者，方得列為未分配盈餘減除
      項目，則經財政部核釋否准者，即自始不得列為未分配盈
      餘減除項目，自無所謂溯及適用問題，原告顯有誤解。被
      告原核定並無違誤，原告復執前詞爭執，仍難認有理由，
      核無足採。
    理  由
壹、本案所涉相關法理之背景說明：
  一所得稅法第66條之9第2項以下之規範功能：
    (一)按營利事業之盈餘最終仍應歸屬於其股東自然人所有，但
      在個人綜合所得稅與營利事業分開計稅之情況下，會產生
      以下二個問題：
      1.同一筆盈餘，在歸屬於營利事業與其股東或社員自然人
        之過程中，遭二次課徵所得稅，造成「重複課稅」之結
        果。
      2.基於「避免重複課稅」之誘因，加上現行所得稅法制下
        「證券交易所得免稅」之制度設計，營利事業之股東或
        社員會將盈餘保留在營利事業中，然後以出售股權之方
        式規避掉個人綜合所得稅之稅負。
    (二)而為解決上開第一個問題，自87年起，所得稅法制改採「
      二稅合一」之制度設計，容許自營利事業取得營利所得之
      股東，可以用該營利事業繳納之營利事業所得稅來抵繳其
      應納稅款（但這個制度設計得非常複雜，而且也未完全貫
      徹「二稅合一」之理想，所得稅法第66條之1至第66條之8
      參照）。
    (三)但實施二稅合一之結果，一方面立即帶來稅收之減少，可
      是另一方面「營利事業藉保留盈餘來規避股東或社員在個
      人綜合所得稅上之稅負」之誘因卻仍然存在，並未因「二
      稅合一」制度之實施而減低或消滅。另外原來所得稅法第
      76條之1規定之「強制歸戶」制度，是以擬制之手段直接
      壓迫股東或社員（即用設算所得來強制股東或社員繳稅）
      ，而間接迫使營利事業將盈餘吐出，其「目的與手段之相
      當性」實值討論（用強迫大多數之自然人，讓該等多數之
      自然人去要求少數營利事業把盈餘分配出來，從使用手段
      的效率來說，直接強迫的對象遠多於間接強迫的對象，並
      不符合「稽徵經濟原則」之要求。又從追求目的之利益與
      使用手段造成之侵害來做比較，營利事業中真正有權作成
      「分配盈餘」決策之人，僅為其中之經營負責人，政府不
      對此等人行使公權力，強迫其等分配盈餘，反而苛責於「
      對營利事業沒有支配能力的廣大股資大眾」，亦顯失公平
      ）。
    (四)在此法制背景下，才有所得稅法第66條之9之制定，對保
      留未分配盈餘之營利事業，就其稅後盈餘再課徵10%的特
      別營利事業所得稅（言其特別，乃是指其對稅後盈餘再課
      一次固定稅率之所得稅），一方面維持在實施「二稅合一
      」制度以後，從稅捐而來的財政收入水準，一方面也在代
      替原來所得稅法第76條之1之規範功能（創造出一個相反
      的誘因，讓營利事業因此願意把盈餘分配給股東或社員）
      。
    (五)然而在現行所得稅法制下，有關未分配盈餘之認定卻有以
      下之課題必須加以考慮：
      1.營利事業之稅後盈餘未必完全是由課稅所得項下產生，
        其組成可能有以下三種來源，而這些項目加總後之金額
        才是該營利事業之「稅後未分配盈餘」。
        (1)一般課稅所得項下之「稅前盈餘」減除「所得稅費用
          」後之餘額。
        (2)免稅所得項下之「盈餘」（有些免稅所得實際上仍然
          有所得稅之負擔，因此實質上仍有分離課稅之意味，
          只不過未必採固定稅率，例如土地增值稅）。
        (3)分離課稅所得項下減除「分離課稅固定稅率稅負」後
          之「盈餘」。
          【註】在此應說明者，有關「免稅所得」項下或「分
                離課稅所得」項下之「盈餘」，其等應負擔之
                所得稅負，可當成「一般成本費用」處理，因
                此沒有再區分為「稅前盈餘」或「稅後盈餘」
                之必要（理由後詳）。
      2.另外在「一般課稅所得項」下，基於「稅務會計」與「
        財務會計」間之差異，有時候會發生「（稅上）虛盈；
        （財上）實虧」之情形（或者是稅上之盈餘多於財上之
        盈餘），而未分配盈餘加徵特別所得稅之規範目的，依
        前所述，既然是「期待營利事業將保留之盈餘分配予股
        東或社員，並且在不分配時課徵10%之稅負，以確保財
        政收入」，則在計算其未分配盈餘之稅基數額時，基於
        「量能課稅原則」之要求，自應以「財務會計」為基礎
        ，計算出營利事業實際之盈餘。而所得稅法第66條之9
        第2項以下之規定，即是為了實踐此一理想。
        【註】(1)按有關營利事業所得稅之申報，原則上應以「
                商業會計法」及「財務會計準則公報」據實記
                載產生之「財務所得」為基礎。只有在所得稅
                法及相關法令有特別規定時，才採取「帳外」
                調整之方式來「調整計算」其課稅所得額（「
                查核準則」第2條第2項參照）。
              (2)因此所謂「稅務會計」，實際上就是指在財務
                會計基礎下，因為所得稅之相關法令，調整「
                財務所得」後所得之「課稅所得額」。
              (3)一般言之，由於稅捐法令經常將財務會計上認
                列之費用予以剔除，因此「財務所得」（稅前
                盈餘）大多低於稅上認定之「課稅所得額」，
                但所得稅法制上稅基之計算，是以按照稅務會
                計計算出來的「課稅所得額」為準。
    (六)在此法制背景認知下，對所得稅法第66條之9第2項規定內
      容之解釋，都必須以參酌「量能課稅原則」之理念，以求
      正確計算出營利事業之實際盈餘數額。
  二而財務會計上，計算「稅後盈餘」之方式如下所述：
    茲舉如後附附表1、2所示之例（分別代表納稅義務人第1年
    與第2年之財務會計上「稅後盈餘」），以說明財務會計如
    何計算「稅後盈餘」。
    (一)第1年部分：
      1.其中「稅前財務所得」200元，是指依財務會計計算出
        來之財務所得金額。
      2.其中「永久性差異」100元，乃是指「財務會計」認列
        之交際費，其中之100元超過了稅法所定之限額，而遭
        剔除，因此納稅義務人多出了100元之盈餘。此項費用
        遭剔除，對其往後之財務也不生任何影響，因此為「永
        久性差異」。
      3.其中之「暫時性差異」100元，乃是指「財務會計」規
        定之「固定資產攤提年限」較「稅務會計」規定之「
        固定資產攤提年限」為短（每一年度攤提之金額較高）
        ，因此當年度攤提折舊之金額有100元在稅務會計不予
        承認，因此納稅義務人在當年度多出了100元之盈餘，
        但是此項攤提之費用雖在本年度不被認列，但在往後年
        度仍可認列，因此對應於此筆費用而繳納之所得稅負在
        將來仍可享受少繳之利益，所以列為「暫時性差異」。
      4.而「稅前財務所得」加回稅務會計不予認列之「永久性
        差異」100元與「暫時性差異」100元費用後，其數額
        400元，即屬所得稅法上所指之「當年度課稅所得」。
      5.所得稅法上之「當年度課稅所得」乘以稅率25%，即得
        出當年度依稅法規定之「應付所得稅」100元。
      6.但對財務會計而言，該「應付所得稅」100元中，有25
        元為「暫時性差異」所造成者，而這個部分在下一年度
        內，納稅義務人依稅捐法令調整其財務所得時（就財務
        所得之計算而言，該固定資產在下一年度已無從攤提）
        ，又可扣除此筆攤提費用100元，而少繳所得稅25元。
        因此當年度繳納之25元，應計為「遞延所得稅資產」，
        等到下一年度再以「費用」沖銷（後詳）。
      7.因此當年度之所得稅費用75元（100元減25元）。
      8.而原告之稅後盈餘則為125元（200元減75元）。
    (二)第2年部分：
      1.其中「稅前財務所得」200元，是指依財務會計計算出
        來之財務所得金額。
      2.其中「永久性差異」100元，乃是指「財務會計」認列
        之當年度發生交際費，其中之100元超過了稅法所定之
        限額，而遭剔除，與第1年之情形相同，為「永久性差
        異」。
      3.其中之「暫時性差異」100元，則是因為上一年度按「
        財務會計」已攤提完畢之「固定資產折舊」，依「稅務
        會計」之規定，可在此一年度攤提100元，因此在稅務
        會計上，當年度得多列攤提折舊費用100元。此項攤提
        之費用雖在稅務會計上是本年度認列，但在財務會計上
        則應為以前年度所認列，今年度少繳之稅款，早在上一
        年度已繳納，所以列為「暫時性差異」。
      4.而「稅前財務所得」加回稅務會計不予認列之「永久性
        差異」100元，再減去「稅務會計認列、可是財務會計
        上早已在上期認列」之「暫時性差異」費用100元後，
        其數額仍為200元，即屬所得稅法上所指之「當年度課
        稅所得」。
      5.所得稅法上之「當年度課稅所得」乘以稅率25%，即得
        出當年度依稅法規定之「應付所得稅」50元。
      6.但對財務會計而言，除了以上之「應付所得稅」50元外
        ，實際上去年所付之100元稅款中，有25元實際上是繳
        納本年度之稅款，因此該25元之遞延所得稅費用在沖銷
        25元之「遞延所得稅資產」後，應記入本年度之「費用
        」。
      7.因此當年度之所得稅費用75元（50元加25元）。
      8.而原告之稅後盈餘則為125元（200元減75元）。
  三在上開觀點下，現行所得稅法第66條之9第2項之規定內容有
    以下可檢討之處：
    (一)所得稅法第66條之9第2項之規定方式，簡言之，即是將稅
      務會計下的「課稅所得額」還原為財務會計下的「稅後盈
      餘」，而其方式大體如下所示：
      1.先以上述之「課稅所得額」為基準，加計「免稅所得」
        與「分離課稅所得」（這些所得項下之盈餘均已扣除具
        有所得稅性質之稅負，例如土地增值稅或固定稅率之金
        額，但由於該等稅負並無「暫時性差異」之問題存在，
        所以可把該等稅負直接視為成本費用之一部，而以其盈
        餘直接視為財務所得之一部）。若原來之「課稅所得額
        」依所得稅法第39條之規定彌補以往年度之虧損而變少
        者，要再將該扣抵之虧損加回來，形成「單一年度內、
        以稅務會計為基礎」之稅前盈餘。
      2.再扣除當年度之實際應納所得稅負（同條項第1款）與
        實質上屬「新增所得」之資本公積（同條項第8款）。
        剩餘款項即應先彌補以往年度之虧損（同條項第2款）
        ，虧損彌補完畢，應開始提撥「特別盈餘公積」（同條
        項第7款）、「法定盈餘公積」、「公積金」與「公益
        金」（同條項第4款）以及扣除「職工紅利或酬勞金」
        （同條項第6款）以及「依本國與外國所訂之條約，或
        依本國與外國或國際機構就經濟援助或貸款協議所訂之
        契約中，規定應提列之償債基金準備．．」（同條項第
        5款）。
    (二)但是上開設計並非完全妥適，也無法完全回復至「稅前財
      務所得」之狀態，茲說明如下：
      1.其並沒有考慮到稅上與財上之「暫時性差異」問題。
      2.而對永久性差異，也沒有辦法將全部的永久性差異項下
        均涵蓋進去。
        【註】其實所得稅法第66條之9第2項本文部分最大之問
              題即是其只考慮「一般課稅所得」、「分離課稅
              所得」與「免稅所得」的加項，而不考量減項。
              詳言之：
              (1)立法者在立法當時只設想到「課稅所得」、「
                免稅所得」與「分離課稅所得額」都有盈餘之
                情況，所以要把三者之總額相加在一起，例如
                營利事業同一年度內「課稅所得」項下、「免
                稅所得」項下與「分離課稅所得額」項下（稅
                後）各賺100萬元，則該營利事業之可供分配
                未分配盈餘應為300萬元。
              (2)但是當上述三項種類之稅後盈餘有正有負時，
                則所有負數之所得項下均以零元來處理，結果
                變成同一營利事業若其三項所得之任何一項賺
                得500萬元，其餘二項各虧100萬元時，則至少
                就第66條之9第2項之本文部分而言，要認定其
                當年度可供分配未分配盈餘為500萬元。此時
                必須由同條項但書第10款之「其他經財政部核
                准之項目」來減除。
              (3)以上立法設計之缺失在於，其忽略了「免稅所
                得」或「分離課稅所得」項下也會存在有（潛
                在性的）財稅差異，因此使所得稅法第66條之
                9第2項但書第10款之規定承擔太重的調整壓力
                ，並且使立體的思考體系結構被壓扁在一個平
                面上觀察。因為：
                在現行法制下，分離課稅所得之費用因為都
                  在課稅所得項下認列，所以在其項下沒有財
                  稅差異可言。
                但在免稅所得或分離課稅所得項下，仍然會
                  財稅差異，例如費用在稅上可否認列之問題
                  ，只不過因為其是免稅所得，是否調整對一
                  般正常營利事業所得稅之應納稅額不生影響
                  ，所以問題就「隱而不顯」。
                可是在計算營利事業稅後可供分配之盈餘時
                  ，此等隱而不顯之課題即會浮現出來。
              (4)此時在立法論上，最適宜之方式應該是將所得
                稅法第66條之9第2項本文規定為「前項所稱未
                分配盈餘，係指經稽徵機關核定之課稅額『或
                虧損額』，加『減』同年度依本法或其他法律
                規定減免所得稅之所得額『或虧損額』、不計
                入所得課稅之所得額『或虧損額』，『再加計
                』已依第39條規定扣除之虧損及減除左列各款
                後之餘額」。換言之，在本文部分全部採取稅
                務會計之觀念，將營利事業之全年度盈餘計算
                出來，然後再用但書各款去處理單純的財稅差
                異。
              (5)現行法制卻是採取混為一體之處理方式，結果
                會將某些事實上屬於「財會」均承認之免稅所
                得虧損或分離課稅所得虧損，也放入所得稅法
                第66條之9第2項但書第10款之規定去調整，稍
                有不注意，即會漏未調整之情形。而人民在進
                行行政爭訟時又會將財稅差異的課題絞入，結
                果讓爭點的體系變得混淆不明。其實只要立法
                妥適，本來可以利用更簡單之方式來說理。
      3.在此情況下，在立法論上實在應該考慮將所得稅法第66
        條之9第2項以下之規定，參考所得稅法第66條之6第3項
        之規定（即「第1項所稱營利事業帳載累積未分配盈餘
        ，係指營利事業依向商業會計法規定處理之87年度或以
        後年度之累積未分配盈餘」），直接以「財務會計」為
        標準，以免掛一漏萬之弊。
      4.又在執法層面言之，在解釋及適用上開條項時，法院即
        使知悉該條規定本身有缺失，無法完全達到「以財務會
        計來認定稅後盈餘」之理想，但也應在文義所及之範圍
        內儘量趨近此一目標，以達成「量能課稅原則」之理想
        。
貳、在上開法理基礎下，兩造之爭執要點如下：
  一針對原告88年度營利事業之應依所得稅法第66條之9加徵10
    %特別所得稅之「稅後盈餘」數額，被告機關與原告爭執之
    重點在於：原告當年度12月31日帳列有價證券，從短期投資
    課目轉為長期投資課目時，在財務會計上所認之「已跌價損
    失26,526,751元，可否依所得稅法第66條之9第2項第10款之
    規定，列為計算稅基時之減項。
  二因此雙方之爭點集中在所得稅法第66條之9第2項第10款之規
    範性格及其適用問題。
參、而針對以上的爭點，本院判斷結論如下：
  一首先本院必須鄭重指明，長短投互轉所生跌價損失，均不符
    合「暫時性差異」之定義，從而被告機關謂上開跌價損失屬
    「暫時性差異」云云，其觀點為本院所不採。茲說明如下：
    (一)「暫時性差異」與「永久性差異」之區別，其主要目的在
      精準計算出「應納所得稅」與「所得稅費用」，以正確計
      算企業之損益。
    (二)而有價證券之漲跌結果，會隨市場情況而千變萬化，每一
      時點都只反應出當下之市場價格，而無法做為將來某一特
      定時點之價格反映（因為將來特定時點也有該時點之特定
      市場價格），因此最多只能稱其為「未現實損失」，而沒
      有承認其屬「暫時性差異」之必要。
    (三)被告機關似乎將「未實現損失」與「暫時性差異」劃上等
      號，其實這是觀念的混淆。
  二另外在本案之情形是「長投」改「短投」，而在「短投」改
    「長投」之類似案例中，本院已在92年度訴字第5151號判決
    中表明了法律見解，其可簡言如下：
    (一)從所得稅法第66條之9之立法本旨而言，原告主張之結論
      的確比較符合「量能課稅原則」的實踐，但是目前實證法
      之實際規定內容卻非如此。而有關所得稅法第66條之9第2
      項在立法論上之討論，本院亦已一再說明本院之看法如前
      。但基於權力分立之憲政法理，司法機關無權代替已立法
      者授予排他性權力之行政機關來制定相關之補充規範。
    (二)加徵10%特別所得稅之稅基時，從理論上言之，一定要竭
      盡所能回到財務會計的基礎下，這是法制論上應有之理念
      。
    (三)但現行所得稅法第66條之9第2項之規定內容，卻無法負擔
      上述法制理想，而且最主要的原因，如上所述，即是其條
      項本文規定的不妥，而讓同條項第10款之授權規定承當太
      大之負擔，如果主管機關財政部不主動運用此等立法者授
      與之排他性「補充法規範形成權」，其他機關（包括法院
      在內）亦無從越俎代庖。
    (四)雖然有行政法學界有認為，法院可以基於事務本質之需求
      ，主動代替行政機關來填補此等法律漏洞。但恐難為現行
      司法實務所接受。
    (五)而本院也曾在前開判決中一再表示，期待稅捐主管機關財
      政部對此等問題能有全面性的檢討，並希望其能個案式的
      考慮相關爭點。或者進行立法修正，將加徵10%特別所得
      稅時之稅基量化標準，改所得稅法第66條之6第3項之規定
      ，完全以財務會計之標準為基礎。
  三其實原告亦瞭解問題之癥結所在，但其依循以下之法理體系
    推論，主張本院仍可本諸職權核定認列上開跌價損失為計算
    加徵10%營利事業特別所得稅稅基之減項。
    (一)先從「平等原則」出發，主張：
      1.短期投資之有價證券，按成本與時價孰低法估價所生跌
        價損失，財政部88年8月13日台財稅第000000000號函釋
        意旨，明示該等跌價損失，經財政部依所得稅法第66條
        之9第2項第10款之規定，核准列為計算加徵10%營利事
        業特別所得稅稅基之減項。
      2.而本案之長投轉短投之情形，同樣也是有價證券尚未出
        售，在稅務上同屬尚未實現之損失，二者情形全然類似
        。甚至在本案長投轉短投之情形，在財務會計認列為「
        已實現跌價損失」，而短投之估價損失財務會計僅承認
        「未實現跌價損失」。
      3.則舉重明輕，基於「相同事務應為相同處理」之平等原
        則，本案亦應可類推適用上開函釋意旨。
    (二)而針對財政部91年12月11日台財稅第901457205號函釋意
      旨，明示「長短投互轉所生之跌價損失非屬所得稅法第66
      條之9第2項第10款核准扣減之項目」一節，原告則主張上
      開函釋性質上屬法規命令，所以應自其公布之日起發生法
      規範之規制效力，基於法律不溯及既往原則，對發生於88
      年之本案，並無適用之餘地。
  四但本院認為，依循原告上開法理體系架構為推論，仍無法獲
    致對其有利之結論（即可將上開長投轉短投之跌價損失列為
    計算加徵10%營利事業特別所得稅稅基之減項）。茲說明如
    下：
    (一)按基於法規範之位階體系架構，上下位階之規範間不能存
      有價值矛盾之情形。是以法院亦因此享有審查規範價值體
      系之職權。但法院所享有之規範審查權限範圍，卻會依規
      範之位階，而有不同之標準。
      1.其中就法律而言，法院只能對之為解釋及補充，至於法
        律本身是否違反更高位階之法規範（憲法），則不在一
        般法院之審查範圍內。
      2.至於行政規則或行政函釋甚至是行政處分有無違反上位
        規範，則法院享有全面的審查權限，除了可以審查其有
        無違法，也可以審查其有無違憲。
      3.較有爭議者，則在於「法規命令」，其因法律之授權而
        委由行政機關制定，亦具有法律之性質。而依一般學理
        上之通說，法院對法規命令之審查範圍為：
        (1)授權依據之母法規定內容是否具體明確，符合授權明
          確性之要求。
        (2)法規命令有無表明其授權依據。
        (3)法規命令之規定內容有無與母法產生衝突。
        但如果上開審查結果確定「法規命令」符合授權之要求
        標準，即與法律有同一地位，法院不能再審查其有無違
        憲。
    (二)而財政部依所得稅法第66條之9第2項第10款之授權而核准
      扣減項目，此等核准之函釋，原告亦承認其屬法規命令。
      則依前開所述，法院無法直接依「平等原則」對其進行審
      查，只能從「平等原則」所揭諸之理念出發，考慮法規命
      令如果對所規範之事項給予差別待異時，是否違反母法之
      授權範圍。
    (三)但是如果財政部不依照所得稅法第66條之9第2項第10款之
      授權為法規命令之制定，此等怠惰行為法院亦無從加以審
      查（立法怠惰不是法院所能審查者）。所以本院如果有違
      憲審查之問題，真正該受審查者也不應是法院之判決或財
      政部制定之法規命令，而是財政部之消極不作為。
      【註】：立法者僅就扣減項目授權，如果財政部不行使此
              項授權，法院亦無從加以審查。此與「不確定法
              律概念判斷餘地」或「法律效果裁量」之課題不
              同，在判斷餘地與自由裁量之情形，行政機關終
              究是作成判斷或決定，法院才可審查判斷與決定
              之合法性（即有無判斷或裁量「怠惰」、「濫用
              」與「逾越」之情事），如果財政部不行使此項
              法規範補充權限，行政法院除了表明全案所涉及
              之法理背景並期待財政部能重新發動規範補充權
              限外，實難有立場自為規範補充。
    (四)至於原告主張在本案中應「類推適用」財政部88年8月13
      日台財稅第000000000號函釋意旨一節，其實在「稅捐法
      定原則」下，固然有法律漏洞填之可能，但是在本案之情
      形，因為所得稅法第66條之9第2項第10款之規定，立法者
      已經把漏洞填補權限，排他地授與主管機關財政部，法院
      已無權限自行代替財政部進行法規範之補充。
    (五)另外有關在本案中適用財政部91年12月11日台財稅第9014
      57205號函釋意旨是否違反「法律不溯及既往」原則，其
      實並非本案勝負之判斷重點，本案真正之判斷重點在於「
      長短投互轉所生之跌價損失，財政部從未核准將此等損失
      列為「計算加徵10%營利事業特別所得稅稅基」之減項。
肆、綜上所述，本件原處分在現行實證法基礎下尚難謂為違法（
    至於實證法本身有無檢討之必要，則應該尚有討論之空間）
    ，訴願決定予以維持亦無違誤，原告訴請撤銷為無理由，應
    予駁回。
據上論結，本件原告之訴為無理由，爰依行政訴訟法第98條第3
項前段，判決如主文。
中　　華　　民　　國　　94　　年　 　7　　月　 13  　 日
                        第五庭審判長  法  官  黃清光
                                      法  官  陳國成
                                      法  官  帥嘉寶
上為正本係照原本作成。
如不服本判決，應於送達後20日內，向本院提出上訴狀並表明上
訴理由，如於本判決宣示後送達前提起上訴者，應於判決送達後
20日內補提上訴理由書（須按他造人數附繕本）。
中　　華　　民　　國　　94　　年　 　7　　月　 13  　 日
         　　　　　　　    　         書記官  蘇亞珍
